【裁判字號】    94,訴,5251
【裁判日期】    950412
【裁判案由】    拆屋還地
【裁判全文】
臺灣臺北地方法院民事判決              94年度訴字第5251號
原      告  財政部國有財產局
法定代理人  乙○○
訴訟代理人  丙○○
複代理人    洪瑞燦律師
被      告  甲○○
上列當事人間請求拆屋還地事件，本院於民國95年3月22日言詞
辯論終結，判決如下：
    主  文
被告應將坐落台北市○○區○○段六小段九六地號之土地上如附
圖所示Ｂ部分（面積四四平方公尺）即門牌號碼為台北市○○街
二十七巷十之一號之地上建物拆除，並將該部分土地返還原告。
被告應給付原告新臺幣陸拾肆萬貳仟柒佰貳拾元，及自民國九十
五年三月十六日起至返還前項土地之日止，按月給付原告新臺幣
壹萬零柒佰壹拾貳元。
訴訟費用由被告負擔。
本判決於原告以新臺幣捌拾伍萬柒仟元為被告供擔保後，得假執
行。
    事實及理由
甲、程序方面：
壹、原告之法定代理人原為洪寶川，嗣變更為乙○○，有行政院
    94年12月14日院授人力字第0940038537號令在卷可考（見本
    院卷第87頁），而乙○○業於民國95年3月1日具狀聲明承受
    訴訟（見本院卷第85頁），合先敘明。
貳、按「訴狀送達後，原告不得將原訴變更或追加他訴。但有下
    列各款情形之一者，不在此限：‧‧‧三  擴張或減縮應受
    判決事項之聲明者。」民事訴訟法第255條第1項第3款定有
    明文。查本件原告起訴時，就相當於租金之不當得利，原請
    求被告自民國94年9月1日起至返還系爭土地之日止，按月給
    付新臺幣（下同）3,652元（本院卷第2頁參照），嗣於訴訟
    進行中，擴張其請求為被告應給付642,720元，及自95年3月
    16日起至返還系爭土地之日止，按月給10,712元（原告95年
    3月16日民事準備狀參照），核與首揭規定相符，應予准許
    。
乙、實體方面：
壹、原告起訴主張：
一、台北市○○區○○段六小段96地號之土地（下稱系爭土地）
    為國有，其管理機關為原告財政部國有財產局，而坐落於系
    爭土地上門牌號碼為台北市○○街27巷10號之房屋亦為國有
    ，管理機關則為訴外人台灣警察專科學校，由該校配住予被
    告甲○○作為職務宿舍使用。至民國53年間，被告向台灣警
    察專科學校商借系爭土地上如附圖所示Ｂ部分之空地，嗣由
    伊在其上搭蓋門牌號碼台北市○○街27巷10之1號之建物（
    下稱系爭建物）使用，並承諾日後如台灣警察專科學校需用
    上開基地時，願於接到通知之日起1個月內無條件拆除或搬
    遷，但原告並未同意被告使用如附圖所示Ｂ部分之土地搭蓋
    系爭建物。其後，被告自台灣警察專科學校退休，卻拒不拆
    除系爭建物並返還如附圖所示Ｂ部分之土地予原告，是被告
    無權占有系爭土地而受有相當於租金之利益，且致原告受損
    害。爰依民法第767條規定請求被告拆除系爭建物，並將如
    附圖所示Ｂ部分之土地返還予原告，另依民法第179條、土
    地法第105條準用同法第97條等規定，請求被告返還自95年3
    月15日起算最近5年內之不當得利642,720元（計算式：系爭
    土地申報地價每平方公尺58,431元×被告無權占有之面積44
    平方公尺×年息5%÷12月=每月10,712元，10,712元×60個
    月=642,720元），及自95年3月16日起至交還上開土地之日
    止，按月給付相當於租金之損害金10,712元。
二、被告獲台灣警察專科學校配住宿舍之使用面積僅3坪（約9.2
    9平方公尺），而被告向該校所借用之土地面積僅4坪（約13
    .22 點平方公尺），另台北市政府工務局53年2月5日北市土
    建字第691號函所指建物之面積亦僅14.58平方公尺，惟系爭
    建物之面積經實測為44平方公尺，可見系爭建物係被告在53
    年以後所建，並非台灣警察專科學校原配住之宿舍，亦非被
    告於53年間向該校借用基地所建之房屋。又被告原先搭蓋之
    建物因屋頂倒塌，不堪居住，被告在88年2月5日以後應已更
    新改建，然台灣警察專科學校並未同意被告改建。而未登記
    之建物，由起造人原始取得所有權，故原告向被告請求拆屋
    還地，並無錯誤。
三、台灣警察專科學校並非系爭土地之管理機關，無出借土地予
    他人之權利，且依被告所立借據第7點，有效期限僅3年，借
    期屆滿後，台灣警察專科學校並未同意續借，是縱該校有權
    出借土地，被告與台灣警察專科學校雙方間使用借貸關係亦
    因上述期限屆至而終止。又「中央各機關學校國有眷舍房地
    處理辦法」業於92年12月8日廢止，況該處理辦法所指之現
    住人，以「合法現住人」為限，依行政院人事行政局86年8
    月7日86年局住福字第26922號函釋意旨，必須有「現住」及
    「續住」之事實，如有空置或租（借）他人使用者，應即收
    回。而被告長期居住國外，且系爭建物現為訴外人甘震榮借
    住，被告並無現住及續住之事實，自非合法現住人。
四、爰此聲明：(一)、被告應將坐落系爭土地上如附圖所示Ｂ部分
    之基地上門牌號碼為台北市○○街27巷10之1號之建物（面
    積44平方公尺）拆除，並將該部分基地返還予原告；(二)被告
    應給付原告642,720元，及自95年3月16日起至返還前項基地
    之日止，按月給付10,712元之損害金；(三)願供擔保，請准宣
    告假執行。
貳、被告抗辯：被告於50年7月間自台灣警察專科學校獲配門牌
    號碼台北市○○街27巷10號之房屋為宿舍居住，嗣因不敷被
    告家庭人口使用，被告請求台灣警察專科學校加配宿舍遭拒
    ，經台北政府工務局於53年2月5日函准在系爭土地上搭蓋系
    爭建物，並由被告先行墊付建築費用，至88年間系爭建物屋
    頂倒塌，被告又再出資30餘萬元修復，惟事後台灣警察專科
    學校延欠不為給付，亦拒不依行政院發布之「中央各機關學
    校國有眷舍房地處理辦法」第14條規定估定系爭建物產價補
    償被告，是系爭建物屬於該校所有之宿舍，既非違章建築，
    亦非被告之個人財產。又原告提出之借據內容不合法且不合
    情理，被告復未曾親自簽章於上，應由原告舉證證明其真正
    云云。並聲明：駁回原告之訴。
、兩造不爭執之事項：
一、系爭土地為中華民國所有，並由原告任管理機關，而坐落系
    爭土地上門牌號碼為台北市○○街27巷10號之房屋，則為該
    房屋管理機關台灣警察專科學校配住予被告之職務宿舍，被
    告復已於59年間退休（本院卷第3、60、66、112頁參照）。
二、被告於53年間曾在前項宿舍旁系爭土地之空地上自行出資搭
    蓋房屋一間居住（本院卷第3、66、113頁參照）。
三、嗣至88年間，前項被告於53年間搭建之房屋屋頂倒塌，由被
    告自費修復完竣（本院卷第 66、109頁反面參照）。
肆、得心證之理由：
一、本件原告起訴主張系爭土地為中華民國所有，其為系爭土地
    之管理機關，而坐落系爭土地上門牌號碼為台北市○○街27
    巷10號之房屋，則為該房屋管理機關台灣警察專科學校配住
    予被告之職務宿舍，被告於53年間曾在系爭土地上如附圖所
    示Ｂ部分之基地上另行搭蓋房屋居住，嗣至88年間，上述被
    告另行搭蓋之房屋屋頂倒塌，復由被告自費修復成為系爭建
    物，已據原告提出系爭土地登記謄本1份及系爭建物照片2幀
    等件為證（本院卷第7、8頁參照），且為被告所不爭執，自
    堪信為真實。又原告主張被告未得其同意即在系爭土地上搭
    蓋系爭建物，被告係無權占有系爭土地等語，惟被告則以上
    揭情辭置辯，是以，本件兩造主要之爭點即為被告是否有權
    使用系爭土地？爰審究如後。
二、被告雖辯稱系爭建物係伊在53年間取得台灣警察專科學校同
    意而增建之職務宿舍云云，惟查，被告原獲配住之職務宿舍
    之門牌號碼為台北市○○街27巷10號，因被告認為該宿舍面
    積不敷使用，伊遂於53年間在宿舍旁系爭土地之空地上自行
    出資搭蓋房屋一間，嗣至88年間，該53年間所搭蓋之房屋屋
    頂倒塌，由被告自費修復完竣等事實，既為被告所不爭執，
    堪認被告先後於53年、88年自行出資搭蓋、修復之房屋，顯
    然不在前述被告原受配住之職務宿舍所佔系爭土地面積範圍
    內。又系爭建物所在位置緊鄰上開宿舍，且編有獨立之門牌
    號碼即台北市○○街27巷10之1號，所佔系爭土地面積經實
    測為44平方公尺，復據現住居其內之訴外人甘震榮證稱，該
    屋係伊之叔公甲○○即被告借伊居住等語，有本院95年1月
    24日勘驗筆錄及台北市古亭事務所會同本院實地勘測後所繪
    製之土地複丈成果圖在卷可稽（本院卷第57頁反面至第59頁
    參照），參以被告95年3月3日民事答辯狀所提出伊於88年2
    月5日出具之報告書亦載明：「一、退休組員居住大埔街27
    巷10號宿舍，因不符居住，於民國53年報請以自備款方式加
    建前廳一間‧‧‧二、所建前廳受白蟻之侵蝕，屋頂倒塌，
    不堪居住‧‧‧擬以自備款予以修復‧‧‧」（本院卷第70
    頁參照），繼又於本院95年3月22日言詞辯論時自承：「‧
    ‧‧我59年9月1日退休，我合法退休後沒有地方住，房屋太
    小無法居住，所以我向學校申請自己加蓋。」、「‧‧‧我
    只有修原來的屋頂，因為原來屋頂已經垮了，無法遮風閉雨
    ‧‧‧」等語（本院卷第109頁反面參照），是堪認系爭建
    物應係被告自台灣警察專科學校退休後，自行出資陸續增建
    、修復而來，並非台灣警察專科學校原配住之宿舍。再者，
    台灣警察專科學校並非系爭土地之管理機關，依法並無同意
    他人使用或出借系爭土地之權限，縱台灣警察專科學校曾與
    被告就系爭土地達成未定期限使用借貸之合意，亦因事後被
    告自該校退休，而應認為依借貸之目的使用完畢，被告即負
    有交還系爭土地之義務，亦即，被告自59年9月1日退休時起
    ，即不再具有占有使用系爭土地之合法權源。此外，被告又
    未舉證證明伊曾獲原告同意使用系爭土地以搭蓋系爭建物，
    自不能認被告有何占有使用系爭土地之權源存在，因此，被
    告上開所辯，並不足採。
三、按所有人對於無權占有或侵奪其所有物者，得請求返還之。
    對於妨害其所有權者，得請求除去之，民法第767條定有明
    文。經查，系爭建物所占系爭土地面積為44平方公尺（即附
    圖所示Ｂ部分區域），有本院95年1月24日勘驗筆錄、台北
    市古亭地政事務所繪製土地複丈成果圖各1份在卷足稽（本
    院卷第56至59頁參照），而本件被告並無使用系爭土地之合
    法權源，復已如前述，則原告依民法第767條規定，請求被
    告拆除如附圖Ｂ部分所示之系爭建物（面積44平方公尺），
    並將系爭建物落之基地返還予原告，洵屬有據，應予准許。
四、另按，無法律上之原因而受利益，致他人受損害者，應返還
    其利益，民法第179條定有明文；又無權占有他人土地，可
    能獲得相當租金之不當得利，此為社會通常觀念，最高法院
    61年台上字第1695號著有判例。本件被告自59年9月1日退休
    時起即無權占用系爭土地，故自斯時起被告即取得相當於租
    金之不當得利，原告自得依不當得利之法律關係請求被告返
    還自95年3月15日起算前5年內因此所受相當於租金之不當得
    利。末按「城市地方土地房屋法定最高限額租金，以不超過
    土地及其建築物申報總價年息10 %為限」、「第97條、第99
    條及第101條之規定，於租用基地建築房屋均準用之」，土
    地法第97條及第105條分別定有明文。另所謂土地之總價額
    ，係指土地所有人依土地法申報之地價即法定地價，而公有
    土地則以公告地價為申報地價，免予申報，土地法施行法第
    25條、平均地權施行條例第21條定有明文。經查，系爭土地
    坐落於台北市○○街27巷巷內，屬城市地方土地，自巷內步
    行至莒光路口，約僅需1、2分鐘，有多路公車路線行經該處
    ，交通發達，爰斟酌系爭土地附近之繁榮程度及系爭建物之
    利用情形，認其租金應以土地及建物申報價額之年息5%計算
    為適當。而被告無權占用如附圖所示Ｂ部分之面積為44平方
    公尺，系爭土地自90年3月16日起至95年3月15日止之公告地
    價均為每平方公尺58,431元，此有系爭土地公告現值及公告
    地價查詢表、地價謄本各1份附卷可參，故被告自90年3月16
    日起至95年3月15日止，應給付原告相當於租金之不當得利
    數額為642,720元（計算式：系爭土地公告地價每平方公尺
    58,431元×被告無權占有之面積44平方公尺×年息5%÷12月
    =每月10,712元，10,712元×12月×5年=642,720元）。從而
    ，原告依據民法第179條、土地法第105條準用同法第97條等
    規定，請求被告給付642,720元及自95年3月16日起至返還上
    開土地之日止，按月給付10,712元之損害金，均為有理由，
    應予准許。
伍、原告陳明願供擔保，請求宣告假執行，核無不合，爰酌定相
    當之擔保金額，予以准許。
陸、本件事證已臻明確，兩造其餘之攻擊防禦方法，核與判決結
    果無影響，爰不一一論述，附此敘明。
柒、據上論結，本件原告之訴為有理由，依民事訴訟法第78條、
    第390條第2項，判決如主文。
中    華    民    國    95    年    4    月    12    日
                        民事第六庭  法  官  楊晉佳
如不服本判決，應於送達後20日內依對造人數檢具繕本向本院提
出上訴狀上訴於臺灣高等法院。
中    華    民    國    95    年    4    月    12    日
                                    書記官  陳莉庭


司法院資訊處製作；財團法人民間司法改革基金會備份。
